最高法院民事判決　　　　　　　九十六年度台上字第一○三號
上　訴　人　甲○○
訴訟代理人　林美倫律師
　　　　　　陳勵新律師
被 上訴 人　乙○○
　　　　　　丙○○
上列當事人間請求土地所有權移轉登記等事件，上訴人對於中華
民國九十四年十二月十三日台灣高等法院第二審更審判決（九十
四年度上更(一)字第九六號），提起上訴，本院判決如下：
    主  文
上訴駁回。
第三審訴訟費用由上訴人負擔。
    理  由
本件上訴人主張：被上訴人乙○○之父戴文謹，於民國七十七年
三月五日，將其所有如原判決附表所示坐落新竹縣橫山鄉○○地
段一二四之一號等六筆土地（應有部分各五分之一，下稱系爭土
地），及同段一二六之五號土地，出賣予伊。因伊已先行付清價
金尾款，戴文謹乃於同年七月七日以被上訴人丙○○為連帶保證
人，簽交切結書（下稱系爭切結書）予伊，保證如有未清償之債
務關係，願自行負責理清清償。詎戴文謹於八十八年十月一日去
世，由乙○○分割繼承取得系爭土地後，竟於八十九年十月間，
以該土地設定最高限額新台幣（下同）二百四十萬元之抵押權（
下稱系爭抵押權）予訴外人游秀英。依買賣、繼承法律關係，及
切結書之約定，被上訴人自應連帶清償該抵押權所擔保之債務（
下稱系爭抵押債務）。爰於原審為訴之變更，求為命被上訴人連
帶清償（對游秀英所負）系爭抵押債務之判決（上訴人另請求被
上訴人乙○○辦理系爭土地所有權移轉登記，及於原審變更請求
乙○○塗銷系爭抵押權登記部分，已分別經第一審及更審前原法
院（九十二年度上字第八一九號）判決乙○○敗訴確定）。
被上訴人丙○○辯稱：伊不認識被上訴人乙○○，亦未於系爭切
結書上簽章，該切結書上伊之印章係遭訴外人李後輝所盜蓋，不
得命伊負連帶保證之責等語。至被上訴人乙○○則以：上訴人未
依七十七年間原訂之買賣契約第五條約定，繳納「過戶」登記之
增值稅、印花稅、規費、代書費及百分之二佣金，經伊父依約沒
收買賣定金，其所為之請求，已屬無據。況系爭切結書訂立迄今
早逾十五年之請求權時效期間，伊仍得拒絕履行等語，資為抗辯
。
原審斟酌全辯論意旨及調查證據之結果，以：被上訴人乙○○之
父戴文謹於七十七年三月五日，將系爭土地及另筆同段一二六之
五號土地出賣予上訴人。戴文謹去世後，由乙○○分割繼承取得
系爭土地所有權，並於八十九年十月間將該土地設定系爭抵押權
予訴外人游秀英，擔保其對游秀英所負系爭抵押債務等事實，有
兩造不爭執之土地清冊、買賣契約書及土地登記謄本可稽，堪認
為真實。乙○○於辦理系爭土地分割繼承登記取得所有權後，尚
未辦理所有權移轉登記予上訴人之前，將系爭土地設定抵押權予
游秀英，固構成該土地之權利瑕疵及給付不完全，上訴人得依民
法第三百五十三條、第二百二十七條之規定行使其買受人之權利
。惟就清償（理）對游秀英之系爭抵押債務而言，究非乙○○基
於繼承及買賣之法律關係對上訴人所負之義務，而係乙○○與游
秀英間之債權債務關係。上訴人依繼承及買賣之法律關係，請求
乙○○向游秀英清償該抵押債務，即屬無據。縱乙○○之父戴文
謹簽交之系爭切結書記載：「……保證如後有未清償之債務關係
，立書人（戴文謹）決定自行負責理清清償無訛」等語，亦僅生
戴文謹未依約清理債務時，其應否對上訴人負出賣人之債務不履
行責任而已，尚不得執此即謂上訴人因而取得請求戴文謹逕向第
三人（游秀英）為清償之「請求權」。上訴人基於買賣及繼承之
法律關係，請求乙○○清償系爭抵押債務，自非有理。其請求乙
○○清償系爭抵押債務之主債權，既不存在，則被上訴人丙○○
即令曾於系爭切結書連帶保證人欄上簽名蓋章，仍難令其負連帶
保證人之清償責任。上訴人請求丙○○連帶清償系爭抵押債務，
亦屬不應准許。為原審心證之所由得，並說明兩造其餘攻擊防禦
方法毋庸逐一論述之理由，因而駁回上訴人在原審變更之訴，經
核於法洵無違誤。
查被上訴人乙○○既非系爭抵押權之抵押權人，對該抵押權自無
「處分權」。而系爭抵押權人游秀英又非本件訴訟當事人，則上
訴人得否逕行請求乙○○「塗銷」該抵押權登記？抑或應另由上
訴人或乙○○訴請游秀英塗銷獲勝訴確定判決後，方得為該抵押
權登記之塗銷？因均不在本院前次發回意旨所指之範圍，且原審
更審前之九十二年度上字第八一九號判決，依循上訴人之聲明，
判命乙○○「塗銷」系爭抵押權登記部分，亦未經乙○○上訴已
告確定，而未繫屬於本院，無從由本院再予審酌。不論該塗銷系
爭抵押權登記部分之判決是否允當，究難憑謂原判決駁回上訴人
關於被上訴人應連帶（逕向游秀英）清償系爭抵押債務之請求，
與本院前發回意旨有違，或有其他判決違背法令之情事。上訴論
旨，指摘原判決不當，聲明廢棄，非有理由。
據上論結，本件上訴為無理由。依民事訴訟法第四百八十一條、
第四百四十九條第一項、第七十八條，判決如主文。
中　　華　　民　　國　九十六　年　　一　　月　 十八 　日
                      最高法院民事第四庭
                          審判長法官  蘇　茂　秋
                                法官  陳　碧　玉
                                法官  王　仁　貴
                                法官  劉　靜　嫻
                                法官  黃　秀　得
      本件正本證明與原本無異
                                      書  記  官
中　　華　　民　　國　九十六　年　　一　　月　三十一　日
                                                      z
